【裁判字號】    91,易,501
【裁判日期】    920620
【裁判案由】    偽造文書
【裁判全文】
臺灣雲林地方法院刑事判決                          九十一年度易字第五一號
    公  訴  人  臺灣雲林地方法院檢察署檢察官
    被      告  甲○○
                丙○○原名楊.
                乙○○ＹＡＮ.
右列被告因偽造文書案件，經檢察官提起公訴（八十九年度偵字第五一七一號），本
院判決如左：
    主  文
甲○○、楊國城、乙○○共同行使明知為不實之事項，而使公務員登載於職務上所掌
之公文書，足以生損害於公眾，甲○○累犯，處有期徒刑肆月，楊國城累犯，處拘役
伍拾日，乙○○處拘役伍拾日，如易科罰金，均以參佰元折算壹日。
    事  實
一、甲○○於民國（下同）八十五年間犯賭博罪，經台灣高雄地方法院判處有期徒刑
    五月確定，於八十六年二月四日執行完畢；楊國城於八十八年間因妨害兵役治罪
    條例案件，經本院判處有期徒刑二月確定，於八十八年三月四日執行完畢。甲○○、楊國城為使泰國籍女子乙○○（ＹＡＮＧ  ＲＡＭＩＴＡ，業已強制出境）
    ，順利入境中華民國台灣地區工作，甲○○、楊國城、乙○○共謀以假結婚真入
    境之方式進入台灣地區，謀議既定，彼等三人基於行使使公務員登載不實文書之
    犯意聯絡，於八十九年五月二十二日，楊國城親赴泰國與乙○○虛偽在泰國曼谷
    市申請辦理結婚登記，取得該國公務員製作之結婚證明書後，隨即於八十九年七
    月十五日，楊國城檢具上揭結婚證明書等有關資料，與甲○○共同至該管雲林縣
    水林鄉戶政事務所，填具「結婚登記申請書」、「換領國民身分證申請書」依戶
    籍法申請辦理與乙○○之結婚登記，及換發配偶欄為乙○○之國民身分證，使承
    辦戶籍登記之該管公務員經形式審查後即將此楊國城之配偶為乙○○，及於八十
    九年五月二十二日結婚之上開假結婚之不實事項，登載於其職務上所掌管之戶籍
    登記簿、戶口名簿之公文書，並據以發給戶籍謄本，並在所掌換發楊國城之國民
    身分證配偶欄上為配偶乙○○之不實登載，足以生損害於戶政機關對於戶籍及身
    分管理之正確性。又為使乙○○能入境台灣，甲○○、楊國城於八十九年七月二
    十五日，共同持前開公務員登載不實之戶籍謄本，以配偶來台探親名義，填寫「
    簽證申請書」，向外交部領事事務局駐曼谷市辦事處申請乙○○居留簽證而行使
    之，並於承辦公務員為實質審查後獲准核發居留簽證，足生損害於外交機關核發
    居留簽證及對於外國人來台管制之正確性。嗣乙○○於八十九年七月二十七日入
    境後，甲○○即要體檢為由，帶走乙○○，經楊國城多次向甲○○查詢乙○○下
    落，甲○○給予楊國城三萬元後即無下文。迄於八十九年九月二十六日下午二時
    許，經警在高雄市○○路二二八號四樓之一尋獲乙○○後，楊國城於有偵查犯罪
    職務之公務員知悉上開假結婚事實前，即向雲林縣警察局北港分局警員自首前開
    假結婚之犯罪事實，並接受裁判。
二、案經雲林縣警察局北港分局報請臺灣雲林地方法院檢察署檢察官偵查起訴。
    理  由
一、按法院認為應科拘役、罰金或應諭知免刑或無罪之案件，被告經合法傳喚無正當
    理由不到庭者，得不待其陳述逕行判決。刑事訴訟法第三百零六條定有明文。被
    告乙○○已經本院合法傳喚，此有外交部條約法律司函文所附送達證書及郵件回
    執一份在卷可證，其不到庭且據公訴檢察官之請求，為一造辯論判決，並科處被
    告拘役或罰金，因此本院自得不待其到庭逕行判決，先此敘明。
二、右揭事實，業據被告楊國城於審理中坦白承認，而被告乙○○經合法傳喚未到庭
    陳述，惟被告乙○○於入境台灣後即未與被告楊國城同居，並於高雄市為警查獲
    等情，已經被告乙○○於警訊中陳述明確，且有雲林縣水林鄉戶政事務所九十一
    年十二月六日（九一）雲水戶字第二四三一號函附之結婚登記申請書、結婚登記
    書、證明書、駐泰國台北經濟文化辦事處認證文件、換領民國身分證申請書、戶
    籍謄本各一件，內政部警政署入出境管理局九十一年十二月十日境信凡字第０９
    １０１００５０５號函附之乙○○入出境紀錄一份，內政部警政署九十二年一月
    三日警署外字第０９２００○４１８８號函附之乙○○入境紀錄一紙，外交部領
    事事務局九十二年一月十日領二字第０９２０４０２４０２０號函附之乙○○簽
    證申請資料一份，事證已明，被告楊國城與乙○○其二人雖曾於泰國曼谷市辦理
    結婚登記，實則彼等並無結婚之合意，其結婚之行為乃係惡意串通之行為，應屬
    無效。被告楊國城及乙○○之犯行已堪認定。
三、被告甲○○矢口否認上開犯罪事實，辯稱：是丁○○替楊國城辦理結婚的，他是
    被丁○○利用的云云。經查，被告楊國城於警訊中供稱，他於八十九年五月間在
    泰國與乙○○結婚，手續是由甲○○辦理的，辦理結婚的條件是如果他喜歡乙○○就可以留起來當老婆，但是要付手續費；如果他不喜歡乙○○，則幫乙○○入
    境後就可以得到三萬元的手續費並且可以馬上辦理離婚等語，又被告楊國城於審
    理時亦陳述，他當時確實貪圖乙○○的美貌，且不用介紹費，入境半年後就可以
    與他成為夫妻，所以才先與乙○○假結婚，幫助乙○○來台灣等語，即依被告楊
    國城所供，本案係由被告甲○○介紹被告楊國城至泰國與被告乙○○辦理假結婚
    ，且雙方約定於被告乙○○入境台灣後，被告楊國城即可得手續費三萬元。而被
    告甲○○於審理中雖然承認有幫被告楊國城辦理結婚事宜，惟一再辯稱是被叫「
    丁○○」之人所利用云云，然而本院依照被告甲○○所陳述之「丁○○」之年籍
    資料，始終無法傳喚該人到庭作證，則被告甲○○上開辯解是否屬實？令人懷疑
    。再被告楊國城於審理中亦陳述，於泰國辦理結婚回台後，與甲○○一起到雲林
    縣水林鄉戶政事務所辦理結婚登記等語，被告甲○○則承認確有與被告楊國城一
    同前往辦理登記，亦足認被告甲○○從到泰國辦理結婚至回台後辦理結婚登記，
    皆始終有參與其事。再被告乙○○自八十九年七月二十六日入境後即被甲○○以
    要體檢為由帶走，其後就不知去向，經被告楊國城多次向被告甲○○查詢，被告
    甲○○僅交付給被告楊國城三萬元就無下文等情，亦經被告楊國城於警訊及審理
    時陳述明確，核與被告乙○○於警訊中陳述，她入境後就未與被告楊國城同居，
    其後於高雄市被警察查獲等情，大致相符，益證被告甲○○係利用被告楊國城進
    行假結婚，以達到被告乙○○入境台灣之目的，足認被告甲○○上開所辯，與事
    實不符，不足採信。從而，依據上開被告楊國城、乙○○之陳述，及上開結婚登
    記書、結婚證書、戶籍謄本、入境登記表、簽證申請表及入出境資料等物證，可
    以認定被告甲○○之犯行。
四、關於被告多次行使泰國公務員所核發之結婚證明書之行為：按我國刑法為國內法
    採屬地主義以保護中華民國之法益為目的，其第五條所稱本法於凡在中華民國領
    域外犯該條所列第一款至第五款之罪適用之，雖兼採保護主義之立法，但其目的
    乃在確保我國刑法所應保護之法益，蓋該條上列各款之保護對象，於我國家之生
    存、財政金融及經濟之安定進步並國際信用，至有關係，其第五款所指犯刑法第
    二百十四條、第二百十六條之罪，必須合於我刑法第二百十四條規定之要件，唯
    法文所稱公務員職務上所掌管之公文書，係指我國公務員（如駐外使、領館人員
    ）所掌管之我國公文書而言，至於在我國境外使外國公務員在其職務上所掌之外
    國公文書為不實之登載，於我國之法益既無絲毫影響，且不在我刑法保護範圍之
    內，應由所在國家之法律加以保護處罰。又在我國境外除犯刑法第五條至第七條
    之罪外，法無處罰明文，最高法院著有六十九年度台上字第二六八五號判例可稽
    。查本件被告在泰國取得之結婚證明書，無論該國對於結婚登記係採形式審查或
    實質審查，因該結婚證明書係屬外國公務員所核發之文書，因之被告其後行使泰
    國公務員核發之結婚證明書以申請本國結婚登記、換發國民身分證、簽證之行為
    ，揆諸上開判例所示，不在我國刑法保護範圍，自不應處罰，併此敘明。
五、核被告甲○○、楊國城、乙○○所為，係犯刑法第二百十六條、第二百十四條之
    行使使公務員登載不實文書罪。被告三人間，就使公務員登載不實文書並進而行
    使，事先共謀，並以自己共同犯罪之意思，推由被告甲○○、楊國城實施，均為
    共同正犯。被告三人使公務員登載不實之事項於公文書（戶籍謄本）後，持該登
    載不實之戶籍謄本向外交部領事事務局駐曼谷市辦事處申請居留簽證而予以行使
    ，其前之使公務員登載不實行為已為其後之行使行為所吸收，不另論罪。被告甲○○前於八十五年間犯賭博罪，經台灣高雄地方法院判處有期徒刑五月確定，於
    八十六年二月四日執行完畢；被告楊國城於八十八年間因妨害兵役治罪條例案件
    ，經本院判處有期徒刑二月確定，於八十八年三月四日執行完畢，此均有台灣高
    等法院被告全國前案紀錄表在卷可按，其二人前受有期徒刑執行完畢，於五年以
    內再犯本件最重本刑為有期徒刑以上之罪，均為累犯，應各依刑法第四十七條之
    規定加重其刑。被告楊國城犯罪後，主動到雲林縣警察局北港分局自首犯罪，有
    被告楊國城之警訊筆錄可參，應依刑法第六十二條前段規定，減輕其刑，並依法
    先加應減。爰審酌被告甲○○、楊國城身為中華民國人民，竟與外國人乙○○，
    共謀利用其等國民身分以利外國人進入台灣地區，影響我國戶籍、入境管理之正
    確性至鉅，及被告楊國城自首犯罪、被告甲○○否認犯罪，並其等犯罪之動機、
    目的、手段等一切情狀，各量處如主文所示之刑，並均諭知易科罰金之折算標準
    。末查被告三人犯罪後，刑法第四十一條業於九十年一月四日修正，同年月十日
    經總統公布施行，依現行法第四十一條第一項前段規定：「犯最重本刑為五年以
    下有期徒刑以下之罪，而受六月以下有期徒刑或拘役之宣告，因身體、教育、職
    業、家庭之關係或其他正當事由，執行顯有困難者，得以一元以上三元以下折算
    一日，易科罰金」之規定，較之修正前之刑法第四十一條以「犯最重本刑為三年
    以下有期徒刑以下之刑之罪，而受六月以下有期徒刑或拘役之宣告」，始得易科
    罰金之規定，以修正後現行刑法第四十一條第一項前段之規定有利於被告，被告
    行為時雖在刑法第四十一條修正生效前，惟依刑法第二條第一項前法規定，仍應
    適用裁判時即修正後之刑法第四十一條第一項前段規定諭知易科罰金之折算標準
    。
六、再起訴書記載，被告楊國城於八十九年五月二十二日，在我國駐泰國辦事處與乙○○辦理假結婚等語，惟依卷附之結婚登記書記載，被告楊國城、乙○○係於泰
    國曼谷市Ｐｈａ  Ｋｈａｎｏｎｇ區登記處辦理結婚登記手續，並非在我國駐泰
    國辦事處辦理結婚事宜，外交部領事事務局駐曼谷市辦事處僅出具認證書，併此
    敘明。再起訴書亦以被告甲○○、楊國城於八十九年七月二十五日，持前開公務
    員登載不實之戶籍謄本，以配偶來台探親名義，填寫「簽證申請書」，向外交部
    領事事務局（起訴書記載為入出境管制局）申請乙○○居留簽證而行使之，並使
    外交部領事事務局承辦公務員許可入境，製發簽證，足生損害於外交機關核簽證
    之正確性，亦認被告三人另犯有刑法第二百十四條之使公務員登載不實罪嫌等語
    。惟按刑法第二百十四條所謂使公務員登載不實事項於公文書罪，須一經他人之
    聲明或申報，公務員即有登載之義務，並依其所為之聲明或申報予以登載，而屬
    不實之事項者，始足構成，若其所為聲明或申報，公務員尚須為實質之審查，以
    判斷其真實與否，始得為一定之記載者，即非本罪所稱之使公務員登載不實，此
    經最高法院著有七十三年台上字第一七一○號判例。另外交部及駐外館處受理簽
    證申請時，應衡酌國家利益、申請人個別情形及其國家與我國關係決定准駁；其
    有下列各款情形之一，外交部或駐外館處得拒發簽證：一在我國境內或境外有犯
    罪紀錄或曾遭拒絕入境、限令出境或驅逐出境者，二曾非法入境我國者，三患有
    足以妨害公共衛生或社會安寧之傳染病、精神病或其他疾病者，四對申請來我國
    之目的作虛偽之陳述或隱瞞者，五曾在我國境內逾期停留、逾期居留或非法工作
    者，六在我國境內無力維持生活，或有非法工作之虞者，七所持護照或其外國人
    身分不為我國承認或接受者，八所持外國護照逾期或遺失後，將無法獲得換發、
    延期或補發者，九所持外國護照係不法取得、偽造或經變造者，一○有事實足認
    意圖規避法令，以達來我國目的者，一一有從事恐怖活動之虞者，一二其他有危
    害我國利益、公共安全、公共秩序或善良風俗之虞者，外國護照簽證條例第十二
    條第一項定有明文。從而外國人民申請進入台灣地區，其申請入境之事由是否屬
    實，主管機關應為實質審查，以判斷其真實與否，並非一經聲明，即有登載之義
    務。是以被告以不實之事由，申請入境台灣地區，既須經主管機關為實質之審查
    以為准駁之決定，縱主管機關疏未審查，致使朦混通過，准許入境，然揆之上開
    判例意旨，亦難認被告三人所為，已合於刑法第二百十四條使公務員登載不實罪
    之要件，惟因公訴意旨認被告等人上開無罪部分之犯行與前開有罪部分有連續犯
    之裁判上一罪關係，爰不另為無罪之諭知，附此敘明。
據上論斷，應依刑事訴訟法第二百九十九條第一項前段、第三百零六條，刑法第二條
第一項前段、第二十八條、第二百十六條、第二百十四條、第四十七條、第六十二條
前段、第四十一條第一項前段，罰金罰鍰提高標準條例第一條前段、第二條，判決如
主文。
本案經檢察官戊○○到庭執行職務
中      華      民      國      九十二      年      六      月    二十  日
                                        臺灣雲林地方法院刑事第二庭
                                            法  官  劉為丕
右正本證明與原本無異。
如不服本判決，應於判決送達後十日內向本院提出上訴狀( 應附繕本 )。
                                            書記官  王淑美
中      華    民      國      九十二      年      六      月    二十  日
附錄本案論罪科刑法條全文
中華民國刑法第二百一十六條
 (行使偽造變造或登載不實之文書罪)
行使第二百十條至第二百十五條之文書者，依偽造、變造文書或登載不實事項或使登
載不實事項之規定處斷。
中華民國刑法第二百一十四條
 (使公務員登載不實罪)
明知為不實之事項，而使公務員登載於職務上所掌之公文書，足以生損害於公眾或他
人者，處三年以下有期徒刑、拘役或五百元以下罰金。


司法院資訊處製作；財團法人民間司法改革基金會備份。
